【裁判字號】    97,重訴,343
【裁判日期】    980403
【裁判案由】    清償債務
【裁判全文】
臺灣桃園地方法院民事判決             97年度重訴字第343號
原      告  彰化商業銀行股份有限公司
法定代理人  陳淮舟
訴訟代理人  庚○○
被      告  鴻達電子股份有限公司
法定代理人  戊○○
被      告  丁○○
            丙○○
上  一  人
訴訟代理人  彭玉華律師
            吳春美律師
上列當事人間請求清償債務事件，於民國98年3 月6 日言詞辯論
終結，本院判決如下
    主      文
被告應連帶給付原告新台幣陸仟玖佰貳拾柒萬仟貳佰壹拾元及
如附表所示之利息、違約金。
訴訟費用由被告連帶負擔。
    事實及理由
一、本件依原告與被告丙○○、丁○○間保證書第5 條約定：「
    本契約如有紛爭致涉訟時，合意以桃園地方法院為第一審管
    轄法院。但法律有專屬管轄之特別規定者，從其規定。」，
    依民事訴訟法第20條前段、第24條規定，本院就此清償債務
    事件有管轄權。又原告法定代理人乙○○因離職變更為陳淮
    舟，有原告公司變更登記表影本在卷可稽（見本院卷第186
    頁至第187 頁），具狀聲明承受訴訟，核無不合，應予准許
    。另被告鴻達電子股份有限公司（下稱鴻達公司）、丁○○
    經合法通知，無正當理由，被告鴻達公司未於言詞辯論期日
    到場，被告丁○○未於最後言詞辯論期日到場，核無民事訴
    訟法第386 條所列各款情形，爰依原告之聲請，由其一造辯
    論而為判決。
二、原告主張：(一)被告鴻達公司於民國94年3 月25日邀同被告丁○○、丙○○為連帶保證人與原告簽訂保證書，約定被告丁○○、丙○○就被告鴻達公司現在（含過去所負，現在尚未
    清償）及將來對原告所負借款、票款、墊款、透支、保證、
    損害賠償及其他授信法律關係所生之債務，在本金新台幣（
    下同）1 億4,000 萬元範圍內與被告鴻達公司負連帶清償責
    任。被告鴻達公司自88年1 月15日起至97年10月27日止陸續
    向原告借款63筆計1 億2,554 萬9,654 元（各筆借款金額、
    借款日期、到期日及利息等均如附表所示），以上各筆借款
    ，如有1 期不履行，全部債務視為到期，除按約定利率支付
    遲延利息外，逾期清償在6 個月以內者，按約定利率10% ，
    超過6 個月者，超過部分按約定利率20% 加付違約金。詎被
    告鴻達公司自97年7 月12日起即未依約還本繳息，依約全部
    債務視為到期，積欠如主文第1 項所示借款本金、利息及違
    約金，屢經催討未果，爰依消費借貸及連帶保證契約提起本
    訴。(二)對被告丙○○抗辯所為陳述：(1)被告丙○○簽立未定
    期間之最高限額保證契約，因民法第754 條並未規定保證人
    通知債權人終止保證契約之方式，恐日後有所爭議，避免被
    告丙○○舉證困難，特以保證書特別條款約定「保證人得隨
    時以書面通知貴行（即原告）終止本保證契約」，其原意係
    在保障被告丙○○權益，基於契約自由原則，被告丙○○以
    書面通知原告終止保證契約始生效力。惟被告丙○○未以書
    面通知原告終止保證契約，且證人即原擔任被告鴻達公司簽
    證會計師陳達、原告辦理對保人員甲○○、原擔任被告鴻達
    公司財務部經理己○○之證詞相左，無從確定被告丙○○之
    意思表示為何，證人陳達及己○○證言公平性存疑，顯不足
    採。證人甲○○證稱被告丙○○於95年6 月14日簽立保證書
    時表示其係最後1 次作保，但未明確表示作保至何時等語，
    並非最後1 年作保，即無從得知被告丙○○何時終止保證契
    約，依上開證人證詞，無法證明被告丙○○確有向原告終止
    保證契約。況證人甲○○除有權代原告與被告丙○○對保外
    ，並未受原告授權處理其他事務或有受意思表示之權限，縱
    使被告丙○○向證人甲○○為意思表示，對原告亦不生終止
    保證契約效力。(2)被告丙○○歷次所簽保證契約，不因嗣後
    其簽立新保證契約而使其於原保證契約之保證責任終止，即
    便被告丙○○於95年6 月14日簽訂保證書，依被告丙○○之
    前簽立保證書亦未終止其保證責任，被告丙○○對被告鴻達
    公司積欠原告上開債務，仍應負連帶保證責任。被告丙○○
    抗辦保證書係以1 年為限，且每年更新1 次，顯係被告丙○○主觀認知上之錯誤。(3)縱令被告丙○○業已終止保證契約
    ，被告丙○○對其終止保證契約前所發生如附表編號42、43
    所示之2 筆債務，亦應負連帶清償責任。(三)聲明如主文所示
    。
三、被告丙○○以：(一)被告鴻達公司與原告於88年、90年間之2
    筆長期擔保借款由被告丙○○及訴外人徐源生擔任連帶保證
    人，原告與被告鴻達公司每年更新簽署進口物資融資契約、
    開發國內信用狀契約及應收票據週轉金借款契約等1 年短期
    借款契約，且每年短期借款融資額度不同，被告鴻達公司須
    先將前1 年度短期借款全部清償，原告始可能同意與被告鴻
    達公司簽訂新的短期借款契約。又原告與被告鴻達公司每年
    簽訂短期融資契約時，並依該年度調整後授信額度要求保證
    人重簽更新保證書，並無例外，該保證書保證額度涵蓋長期
    借款餘額、短期借款最高額度及可能發生之利息、違約金等
    ，足證保證人之保證責任均係以1 年1 保，保證書之保證效
    力係以1 年為期，保證人若未簽署新1 年之保證書，即不再
    負保證責任。(二)被告丙○○與原告於95年6 月14日在穩誠會
    計師事務所簽訂該年保證書時，即當場向證人即原告承辦人
    甲○○表示該保證書僅以1 年為限，且是最後1 年擔任保證
    人，明年屆期後即96年6 月15日起，被告丙○○將不再擔任
    被告鴻達公司相關債務保證義務等語，經證人甲○○同意，
    被告丙○○保證責任1 年到期後終止，不再續保，證人即被
    告鴻達公司簽證會計師陳達、財務經理己○○證均證稱確有
    聽到被告丙○○講了2 、3 次這是最後1 年保證，渠等證詞
    之可憑信性較證人甲○○為高，另公司向銀行借款均以公司
    董、監事為連帶保證人，公司董、監事卸任時，若無違約等
    特殊情事，即已免除保證責任，絕無卸任公司負責人後仍同
    意對公司負無限期保證責任之理，被告丙○○當時既已卸任
    被告鴻達公司負責人，不再續保意願強烈，衡諸經驗法則，
    被告丙○○必定指明時間表示不再續保。又被告丙○○雖僅
    以口頭而未以書面通知原告其最後1 年擔任保證人，然書面
    通知僅為保全權益變更之證據，而非權益變更之生效要件，
    並不因此影響口頭通知之效力，是被告丙○○終止保證責任
    之意思表示於95年6 月14日到達證人甲○○時即生效力，於
    96年6 月14日期滿後所生債務，被告丙○○即不負保證責任
    。況96年6 月14日以後，原告與被告鴻達公司間後續借款簽
    訂之借據及保證本票暨於96年8 月3 日簽訂之各短期融資契
    約，與原告就被告鴻達公司之債務與連帶保證人新簽之保證
    書，其保證人欄均無被告丙○○之簽名，益見被告丙○○之
    保證責任於96年6 月14日終止。被告丙○○於97年8 月間到
    原告銀行找證人甲○○說明其保證責任已終止，並非承擔保
    證債務，當時證人甲○○亦表示被告丙○○確曾於95年6 月
    14日簽立保證書時，表示最後1 年作保，證人甲○○之證述
    避重就輕，偏頗原告，不足為採。(三)被告丙○○之保證責任
    於96年6 月14日終止，且被告鴻達公司於被告丙○○保證期
    間內並無對原告有到期應清償而未清償情形，原告以被告丙○○於94年3 月25日簽立並已逾期作廢無效之保證書，請求
    被告丙○○就原告與被告鴻達公司間97年7 月始逾期未清償
    之債務，負連帶保證責任，實屬無據等語置辯，並為答辯聲
    明：(1)原告之訴駁回。(2)如受不利判決，願以銀行定存單或
    現金供擔保請准免為假執行。
四、被告丁○○未於最後言詞辯論期日到場，據其於前期日到庭
    陳稱：伊公司欠原告錢且伊有當連帶保證人，惟實際欠款金
    額要再確認等語。被告鴻達公司未於言詞辯論期日到場，亦
    未提出書狀為何聲明或陳述。
五、原告主張被告鴻達公司於94年3 月25日邀同被告丁○○、丙○○為連帶保證人與原告簽訂保證書，約定被告丁○○、丙○○就被告鴻達公司現在（含過去所負，現在尚未清償）及
    將來對原告所負借款、票款、墊款、透支、保證、損害賠償
    及其他授信法律關係所生之債務，在本金1 億4,000 萬元範
    圍內與被告鴻達公司負連帶清償責任。被告鴻達公司自88年
    1 月15日起至97年10月27日止陸續向原告借款63筆（各筆借
    款金額、借款日期、到期日及利息等均如附表所示），並為
    前揭關於喪失期限利益及違約金之約定，嗣被告鴻達公司自
    97年7 月12日起未依約還本繳息，積欠6,927 萬3,210 元及
    如附表所示之利息、違約金之事實，業據其提出保證書影本
    、本票影本、借據影本、國內不可撤銷信用狀影本、授信約
    定書影本及原告歷史利率查詢表影本等件為證（見本院卷第
    9 頁至第79頁），核與所述情節相符，且為被告丙○○所不
    爭執，被告丁○○到庭陳稱：被告鴻達公司積欠原告金錢且
    伊為連帶保證人屬實，然實際欠款金額要再確認云云，惟嗣
    後被告丁○○未到庭亦未提出書狀就原告主張欠款金額為何
    爭執，堪認被告丁○○就原告主張欠款金額亦不爭執，另被
    告鴻達公司已於相當時期受合法通知，未於言詞辯論期日到
    場，亦未提出準備書狀為何爭執，依民事訴訟法第28 0條第
    3 項準用第1 項之規定，視同被告鴻達公司對於原告上開主
    張之事實自認，依上堪信原告前開主張之事實為真正。被告
    丙○○以前揭情詞置辯，是以本件爭點厥為：原告與被告丙○○間歷年簽訂之保證書是否均屬有效？其間連帶保證契約
    是否於96年6 月14日終止？被告丙○○是否應依連帶保證契
    約就被告鴻達公司債務負連帶清償之責？茲分別論斷如後：
  (一)按保證人與債權人約定就債權人與主債務人間所生一定債之
    關係範圍內之不特定債務，預定最高限額，由保證人保證之
    契約，學說上稱為最高限額保證。此種保證契約如定有期間
    ，在該期間內所生約定範圍內之債務，不逾最高限額者，均
    為保證契約效力所及；如未定期間，保證契約在未經保證人
    依民法第754 條規定終止或有其他消滅原因以前，所生約定
    範圍內之債務，亦同。故在該保證契約有效期間內，已發生
    約定範圍內之債務，縱因清償或其他事由而減少或消滅，該
    保證契約依然有效，嗣後所生約定範圍內之債務，於不逾最
    高限額者，債權人仍得請求保證人履行保證責任（最高法院
    77年台上字第943 號判例參照）。查被告丙○○與原告分別
    於92年4 月16日、93年10月13日、94年3 月25日、95年6 月
    14日簽訂之保證書前言記載：「連帶保證人（以下簡稱保證
    人）今向彰化商業銀行股份有限公司（即彰化商業銀行，包
    括總行所屬各分支機構以下簡稱貴行）保證鴻達電子股份有
    限公司（以下簡稱主債務人）對貴行所負之一切債務以本金
    新台幣……元整為限額暨其利息、遲延利息、違約金、損害
    賠償金及其他從屬於主債務之負擔，願與主債務人負連帶清
    償之責任，並約定遵守左列條款……第1 條：本保證書所稱
    一切債務，係指債務人於現在（含過去所負，現在尚未清償
    ）及將來對貴行所負之借款、票據、墊款、透支、保證、損
    害賠償及其他債務。…」，特別條款記載：「保證人得隨時
    以書面通知貴行終止本保證契約，……，本保證契約始因而
    終止。保證人對於上述所附期限屆至之日起主債務人與貴行
    間交易所發生之債務不予保證，但對於上述所附期限屆至以
    前主債務人結欠貴行之一切債務未全部清償前，在約定之最
    高限額範圍內，仍應予保證。……」，有各該年度保證書影
    本可稽（見本院卷第111 頁至第112 頁、第141 頁至第144
    頁），依其文義，屬未定期間之最高限額保證契約。又前開
    92年至95年簽訂之保證書約定保證額度依序為3 億元、2 億
    元、1 億4,000 萬元、1 億5,000 萬元固有不同，惟其餘約
    定內容並無互相扞格不能併存情形，自不因被告丙○○隔年
    再簽署保證書遂謂其前1 年簽署保證書失其效力，即各該年
    度保證書均屬有效，被告丙○○抗辯保證書之保證效力係以
    1 年為期，若未簽署新1 年之保證書，即不再負保證責任云
    云，自不足採。
  (二)上開保證書特別條款固約定保證人得隨時「以書面」通知原
    告終止保證契約，惟契約當事人約定終止契約須以一定方式
    ，有以保全證據為目的者，有以契約須待方式完成始生終止
    之效力者，揆之保證書對保證人違反前開約定並未明文約定
    不生終止效力，原告亦稱前揭約定之真意係在避免被告丙○○舉證困難，保障被告丙○○權益等語（見本院卷第179 頁
    ），顯見前開保證書關於保證人得隨時「以書面」通知原告
    終止保證契約之目的僅在保全證據，尚非以書面通知作為終
    止保證契約之生效要件，原告主張被告丙○○未依約以「以
    書面」通知原告終止保證契約，即不生終止效力云云，尚非
    可取。證人即原擔任被告鴻達公司簽證會計師陳達證稱：95
    年6 月某日，在伊台北市○○○路12號4 樓辦公室，原告職
    員甲○○、鴻達公司己○○及被告丙○○在場，為貸款事情
    重簽契約，伊有聽到被告丙○○對甲○○說其再保證最後1
    年，大約講了2 、3 次，甲○○無回應等語（見本院卷第12
    3 頁至第125 頁）；證人甲○○證稱：95年6 月14日簽保證
    書當時被告丙○○提及這是其最後1 次作保，可是其未明確
    表示作保到何時止，當時伊奉命去對保，無權決定作保期限
    ，如保證人不願作保，應以書面向原告申請，經原告同意才
    生效等語（見本院卷第125 頁）；證人即原擔任被告鴻達公
    司財務經理己○○證稱：簽保證書時被告丙○○有說這是其
    最後1 年，其不再作保，當時甲○○一直整理核對文件，後
    被告丙○○又再強調這是最後1 年，其不再作保，保證書每
    年簽1 次，97年8 月間伊與被告丙○○找原告人員澄清被告
    丙○○當時即已言明這是其最後1 次作保，甲○○靜靜的沒
    否認上情等語（見本院卷第126 頁至第128 頁）。依上開證
    人證詞，被告丙○○固於95年6 月14日簽署保證書時向原告
    職員甲○○言明此次係伊最後1 年作保，其後不再作保等語
    ，並未明確為附加期限於96年6 月14日生效之終止保證契約
    意思表示，徵諸一般交易慣例，若欲限定保證責任期間，直
    接記載於保證書即可，惟前開保證書上亦無任何註記或保留
    ，於簽署保證書前，因保證責任尚未發生，自無預為終止意
    思表示可言，於簽署保證書時，就保證期間並無保留，旋立
    即預為限期長達1 年生效之終止保證契約意思表示，則與常
    情不符，再參以原告與被告丙○○間自92年至95年逐年重簽
    保證書之交易慣例，被告丙○○前開所稱「此次係最後1 年
    作保，其後不再作保」，當指日後不再逐年簽署保證書，而
    非即為附加期限之終止保證契約意思表示甚明。被告丙○○
    抗辯其已為附加期限1 年生效之終止保證契約意思表示，於
    96年6 月14日後即得不負連帶保證責任云云，殊不足採。
八、綜上所述，原告主張應屬可採，被告丙○○抗辯則非可取。
    從而，原告依消費借貸契約及連帶保證契約請求被告連帶給
    付如主文第1 項所示之本金、利息及違約金，為有理由，應
    予准許。又被告丙○○雖陳明願以銀行定存單或現金供擔保
    請准免為假執行，然本件既未依職權或依原告聲請宣告假執
    行，自無依被告丙○○聲請准供擔保免為假執行之必要，附
    此敘明。
九、本件事證已臻明確，兩造其餘攻擊防禦之方法，核與判決之
    結果不生影響，無庸逐一論究，併此敘明。
十、據上論結，本件原告之訴為有理由，依民事訴訟法第385 條
    第1 項前段、第85條第2 項，判決如主文。
中    華    民    國    98    年    4    月     3     日
                  民事第三庭    法  官  熊祥雲
以上正本係照原本作成
如對本判決上訴，須於判決送達後20日內向本院提出上訴狀
中    華    民    國    98    年    4    月     3     日
                                書記官  崔青菁

司法院資訊處製作；財團法人民間司法改革基金會備份。
